臺灣高等法院臺中分院刑事判決　　　　96年度上訴字第1499號
上　訴　人　臺灣臺中地方法院檢察署檢察官
被　　　告　甲○○
上列上訴人因被告毒品危害防制條例案件，不服臺灣臺中地方法
院96年度訴字第469號中華民國96年3月30日第一審判決（起訴案
號：臺灣臺中地方法院檢察署96年度毒偵字第343號），提起上
訴，及移送併案審理（同署96年度毒偵字第2091號），本院判決
如下：
    主  文
原判決撤銷。
甲○○施用第一級毒品，累犯，處有期徒刑壹年貳月，減為有期
徒刑柒月。
    犯罪事實
一、甲○○前於民國（下同）92年間，因施用毒品案件，經臺灣
    臺中地方法院以92年度訴字第864號判處有期徒刑1年2月確
    定，於94年2月18日縮刑期滿執行完畢；又於94年間，因施
    用毒品案件，經臺灣臺中地方法院裁定送觀察勒戒、強制戒
    治，於95年6月9日出所、所餘戒治期間付保護管束，至95年
    10月5日保護管束期滿執行完畢。詎其仍未能戒除毒癮，於
    上開強制戒治出所後5年內，復基於施用第一級毒品海洛因
    之犯意，於95年11月27日9時許，在台中市○區○○街350之
    2號住處，以將海洛因粉末放入注射針筒加水稀釋後，持注
    射針筒施打血管之方法，施用海洛因1次。嗣於95年11月27
    日14時30分許，在台中市○○○路與振興路口，因形跡可疑
    為警盤查，經其同意採尿送驗後循線查獲。
二、案經台中市警察局第一分局報請臺灣臺中地方法院檢察署檢
    察官偵查起訴。
        理由
一、上開犯罪事實，業據被告甲○○（以下簡稱為被告）已分別
    於警、偵訊中，及於原審法院及本院審理時，均坦白承認，
    被告為警查獲時採尿送驗結果呈嗎啡陽性反應，亦有詮昕科
    技股份有限公司濫用藥物尿液檢驗報告1份、台中市警察局
    第一分局委託代驗尿液代號與真實姓名對照表、勘驗採證同
    意書，足證被告之自白與事實相符。再被告前於94年間曾因
    施用毒品案件，經依台灣台中地方法院裁定送觀察勒戒、強
    制戒治後，於95年6月9日因停止戒治付保護管束而出所，嗣
    於95年10月5日保護管束期滿未經撤銷而視為執行完畢乙節
    ，有臺灣高等法院被告全國前案紀錄表1份在卷可參。本件
    事證明確，被告上開施用毒品之犯行，應堪認定。
二、按海洛因係毒品危害防制條例第2條第2項第1款所規定之第
    一級毒品，不得非法持有、施用，被告違反上開規定，非法
    持有進而施用海洛因；核被告所為，係犯毒品危害防制條例
    第10條第1項之施用第一級毒品罪。至於被告非法持有第一
    級毒品之低度行為，已被其非法施用第一級毒品之高度行為
    所吸收，應不另論罪。又被告前於92年間，因施用毒品案件
    ，經臺灣臺中地方法院以92年度訴字第864號判處有期徒刑1
    年2月確定，於94年2月18日縮刑期滿執行完畢；此有臺灣高
    等法院被告全國前案紀錄表在卷可據。被告因受上開有期徒
    刑之執行完畢後，5年之內再因故意而犯本案之罪，應論以
    累犯，並加重其刑。
三、原審判決就被告上開所犯予以論罪科刑，固非無見，惟為紀
    念解除戒嚴20週年，予罪犯更新向善之機，所制定之中華民
    國96年罪犯減刑條例業於96年7月16日生效實施，被告犯罪
    時間在中華民國96年4月24日以前，所犯為毒品危害防制條
    例第10條第1項之罪，合於減刑條件，原審未及適用，容有
    未合；雖公訴人上訴意旨指述被告有多次施用第一級毒品之
    犯行，應屬「集合犯」部分，為本院所不採，理由詳如後述
    ；惟原審判決既未及適用中華民國96年罪犯減刑條例，應由
    本院予以撤銷改判。爰審酌被告之素行、其非法施用第一級
    毒品之犯罪情節、所生危害、及被告在犯罪後均能坦承犯行
    等一切犯罪情狀，量處有期徒刑1年2月，並減其刑期2分之1
    ，以資懲儆。
四、公訴意旨另以：被告除有於前開時、地施用第一級毒品犯行
    外，另自95年11月初某日起至上開為警查獲前，有施用第一
    級毒品海洛因多次之行為，因認被告涉有毒品危害防制條例
    第10條第1項之罪嫌。按犯罪事實應依證據認定之，無證據
    不得認定犯罪事實；被告或共犯之自白，不得作為有罪判決
    之唯一證據，仍應調查其他必要之證據，以察其是否與事實
    相符，刑事訴訟法第154條第2項、第156條第2項分別定有明
    文。檢察官認被告有上述犯行，係以被告於偵查之自白，以
    及施用毒品行為具有反覆為之之性質，在法律上應評價為「
    集合犯」等為其論據。惟查：此部分犯行，除被告之唯一自
    白外，檢察官並無另行舉出其他證據以資證明，且「刑事法
    若干犯罪行為態樣，本質上原具有反覆、延續實行之特徵，
    立法時既予特別歸類，定為犯罪構成要件之行為要素，則行
    為人基於概括之犯意，在密切接近之一時、地持續實行之複
    次行為，倘依社會通念，於客觀上認為符合一個反覆、延續
    性之行為概念者，於刑法評價上，即應僅成立一罪。學理上
    所稱『集合犯』之職業性、營業性或收集性等具有重複特質
    之犯罪均屬之，例如經營、從事業務、收集、販賣、製造、
    散布等行為概念皆是。」（最高法院95年度台上字第4686
    號判決要旨參照）。本件被告施用毒品之犯罪行為，就犯罪
    構成要件之行為要素，並不具有如職業性、營業性或收集性
    等具有重複特質，自不能依集合犯逕將被告上開施用毒品犯
    行論以包括一罪。況且海洛因施用後可於尿液中檢出之時間
    ，依據Clarke's Isolation and Identification of Drugs
    第二版記載，施用海洛因後24小時內經由尿液排出之量可達
    施用劑量之80％；而毒品施用後於尿液中可檢出之時間，受
    劑量及頻率、施用方式、飲水量之多寡、個人體質及其代謝
    情況等因素影響，因個案而異，海洛因可檢出之時間為服用
    後2至4天，亦經行政院衛生署管制藥品管理局以92年3月10
    日管檢字第0920001495號函釋無訛，查被告於95年11月27日
    14時30分經警查獲採其尿液送鑑定結果，尿液中雖檢驗出嗎
    啡（即海洛因經人體代謝後之成分）之陽性反應，然此亦僅
    能證明被告於95年11月27日9時許（採尿前96小時內）有施
    用第一級毒品海洛因之犯行，尚難僅憑卷附之尿液檢驗報告
    即推論被告於其所自白之上開施用毒品之期間內亦有施用第
    一級毒品之犯行，此部分既無其他補強證據足資佐證，殊難
    僅以被告之自白即予以論罪科刑，是被告此部分犯罪並不能
    證明。惟因檢察官認此部分之犯行與上開起訴並經論罪部分
    ，有集合犯之實質上一罪關係，爰不另為無罪之諭知，併此
    敘明。
五、又併案意旨以（96年度毒偵字第2091號）：被告基於反覆施
    用第一級毒品之犯意，自95年11月底某日起至96年1月26 日
    7時止，在其位於臺中市○區○○街350之2號之住處內，以
    將海洛因摻水注射之方式，反覆施用第一級毒品海洛因多次
    。嗣於96年1月26日12時40分許，在臺中市○區○○路3段
    113巷10號旁為警查獲，並扣得海洛因3包（驗餘淨重0.38
    公克、空包裝總重0.73公克）。因認被告涉有毒品危害防制
    條例第10條第1項之罪嫌，而與前開起訴之犯罪事實，在法
    律上評價應為「集合犯」，故此種情形下，接連數次施用毒
    品之行為僅能論以單一之施用毒品罪云云。惟查；修正前刑
    法第56條連續犯之規定，已自95 年7月1日起廢除。本案被
    告於併案意旨所示之時、地，多次施用第一級毒品海洛因等
    犯行，係在95年7月1日以後，施用第一級毒品海洛因，既在
    原刑法第56條連續犯之規定被廢除之後，又非本案檢察官起
    訴書所起訴之犯罪事實，自非本案起訴效力所及，本院尚屬
    無從併予審理。另刑法第56條連續犯之規定業於94年1月7日
    修正公布刪除，並於95年7月1日施行，而依新法對於上開反
    覆實施犯罪模式之對應處置，除合於「接續犯」或「包括一
    罪」之情形外，則僅能依數罪併罰之規定個別處斷。至「集
    合犯」係依一般社會通念，特定犯罪行為具有反覆實施之特
    性，立法者於制定刑罰法律之初，亦已認知該種行為類型之
    反覆性，而有意藉由法條中客觀構成要件之行為要素，涵括
    上開具有反覆實施特性之數個犯罪行為，仍僅接受一次刑法
    之評價為已足；然施用毒品犯罪，或為零星偶一之施用，或
    長期不間斷的反覆施用，均有其可能性，是自難認立法者於
    制定刑罰法律之初，已認知施用毒品行為必屬具反覆性之犯
    罪，且有意藉由法條中客觀構成要件之行為要素，涵括上開
    具有反覆實施特性之數個犯罪行為。況實務上最高法院歷來
    僅將專以觸犯該等法條之罪，為其日常生活之職業者之常業
    犯，認為其性質上屬多數行為之集合犯，在法律上將之擬制
    為一罪（即學理上稱之實質上一罪）（最高法院92年台上字
    5115號判決、92年台上字第4959號判決、93年台上字第3609
    號判決、94年台上字第45 67號判決），而本次刑法修正既
    依據「刑罰公平原則之考量，刪除有關連續犯之規定，並將
    含有連續犯性質之常業犯一併全數刪除（參見刑法修正草案
    總說明），則再以集合犯之概念評價多數施用毒品之行為，
    即有不當，因此，多次施用毒品犯罪之行為，當無論以「集
    合犯」之餘地，此時則應回歸一般刑法上行為單、複數之認
    定，而分別予論罪科刑，較稱妥適。公訴人認上開移送本院
    併案審理部分，與被告經本院所判決認定之施用第一級毒品
    海洛因犯行，係屬「集合犯」之實質上一罪，此項法律上之
    見解為本院所不採認。故聲請併辦部分既與原起訴有罪部分
    無實質或裁判上一罪關係，本院自無從併辦，應予退回。
據上論斷，應依刑事訴訟法第369條第1項前段、第364條、第299
條第1項前段、毒品危害防制條例第10條第1項、刑法第11條前段
、第11條、第47條第1項，中華民國96年罪犯減刑條例第2條第1
項第3款，第7條，判決如主文。
本案經檢察官乙○○到庭執行職務。
中　　華　　民　　國　　96　　年　　7 　　月　　18　　日
            刑事第十一庭  審判長法　官　陳　朱　貴
                                法　官　郭  同  奇
                                法　官　何  志  通
上列正本證明與原本無異。
如不服本判決應於收受送達後十日內向本院提出上訴書狀，其未
敘述上訴之理由者並得於提起上訴後十日內向本院補提理由書（
均須按他造當事人之人數附繕本）。
                                書記官　高　麗　淇
中　　華　　民　　國　　96　　年　　7　　月　　18   　日
